---
title: "Mapas Autorganizáveis de Kohonen"
categories: 
  - Diversidade
  - Agrupamento
  - IA
  - Redes Neurais
description: |
 Utilizando inteligência computacional para uma análise de diversidade genética com gráficos interativos.
author: 
  - name: Afonso Campos
date: 10-18-2021
preview: koho.jpg
output:
  distill::distill_article:
    self_contained: false
---


```{r setup, include=FALSE}
knitr::opts_chunk$set(echo = FALSE)
```

```{r, include=FALSE}
# pacotes 
library(tidyverse)
library(kohonen)
library(aweSOM)
library(MultivariateAnalysis)


#dados 
diver_data <- xlsx::read.xlsx("C:/Users/Afonso/OneDrive - ufpr.br/Rprojetos/blogDados/Diver_koho_ju/DADOSDIVERSIDADE.xlsx", sheetIndex = 1)

# Selecionando as variáveis e obtendo as médias padronizadas 
names(diver_data)
diver_data<- diver_data %>% 
  column_to_rownames("GENITOR") %>% 
  mutate_all( ~(scale(.) %>% as.vector)) %>% #padronizando antes
  select(-Var.2, -Var.3, -Var.7, -Var.10)
matriz <- as.matrix(diver_data)


```


## Introdução 
Esse foi um pipeline que desenvolvi para um artigo utilizando mapas autorganizaveis de kohonen (SOM) para a análise de diversidedade genética de variedades de cana-de-açúcar.

Os dados das siglas das variedades e dos cacteres análisados foram codificados de maneira a manter a originalidade do artigo que esta começando a ser escrito na data de publção deste post. 

## Informações básicas Sobre os dados: 
- 63 variedades (recentes e antigas)
- 13 Caracteres 

## Devinição do mapa de kohonen 

A definição do numéro de neurônios (nós da rede) e feita meio que no chute. Porém existe um método heurístico empregado no metlab (SOM - Supervisionado) que, foi adaptado para o R e eu achei o resultado satisfatório. Desta maneira a grade foi  formada por 8 linhas e 5 colunas, totalizando 80 neurônios. Foi utilizada a distancia euclidiana e 5000 mil interações para o treinamento da rede. 

## Resultados 

A primeira saída e o treinamento da rede. Apesar de não ser um gráfico bonito o que vale aqui é observar  uma "estabilização" conforme o número de interações aumenta.  

```{r}
# treinando 
set.seed(12345)
diver_grid <- somgrid(8,5, "hexagonal","gaussian")

diver_som <- matriz %>%
  som(grid =diver_grid , 
      alpha = c(0.05, 0.01), 
#      radius = 1, 
      dist.fcts = "euclidean", rlen = 5000)

diver_som$changes %>% 
  as.data.frame() %>%
  rownames_to_column() %>% 
  mutate_all(as.numeric) %>% 
  ggplot(aes(rowname, V1))+
  geom_line()+
  theme_bw()+
  ylab("Distância média")+
  xlab("Interação")+
  theme(text = element_text(size = 14))

```

Ao menos em alguns argigos de melhoramento que li não vi ninguém mencionando métricas de qualidade de ajustumento do mapa. Todavia, o pacote **aweSOM** fornece alguns parâmetros: 

```{r}
somQuality(diver_som, diver_data)
```

Apesar do mapa já nos fornecer um  agrupamento, sendo estes os clones inseridos em cada neurônio. Estes neurônios (N1 a N40) podem ser agrupados novamente e neste caso eu utilizei um metodo hieráraquico (UPGMA) para agrupar os neurônios e corte o dendograma utilizando o critério de mojena (k = 1.25). Além do dendrogama temos novamente métricas que auxiliam na interpretação da qualidade do dendrograma formado.

```{r}
rownames(diver_som$codes[[1]]) <- paste0("N",1:length(rownames(diver_som$codes[[1]])))
superclust_hclust <- hclust(dist(diver_som$codes[[1]]), "average")
superclasses_hclust <- cutree(superclust_hclust, 5)
dis_mat_neuronios<- dist(diver_som$codes[[1]])
Dendograma(dis_mat_neuronios,
           Metodo=3,
           nperm=999,
           Titulo="",
           corte="Mojena1")
```


De acordo com o ponto de corte estimado acima cinco grupos são sugeridos e agora eu posso aplicar estes agrupamentos em todas as outras saídas do mapa de kohonen. 

Começando pelo fim aqui eu posso ver (com graficos interativos) quais e quantos clones foram classificados nos neuronios (pré-clusters) e também os agrupamentos do dendrograma  que são representados pelas cores de preenchimento dos hexágonos. 

```{r}
aweSOMplot(som = diver_som, type = "Cloud", data = diver_data, 
           variables = NULL, 
           superclass = superclasses_hclust)
```

É Bem comum a representação do número de indivíduos em cada neurônio este grafico abaixo: 

```{r}
aweSOMplot(som = diver_som, type = "Hitmap", data = diver_data, 
           superclass = superclasses_hclust)
```


Aqui nós vemos como cada neuronio da grade se relacionou com as treze variaveis além de uma matiz de distancia (Matriz-U) em relção aos seus vizinhos (nesse caso a vizinhança foi esfificada como hexagonal no início do treinamento da rede). Agora os grupos determinados pelo metodo hierarquico são delimitados pelas linhas escuras no mapa.

```{r,  fig.height=5, fig.width=10}
#plotting the heatmap for each variable
#colors function for the charts
coolBlueHotRed <- function(n, alpha = 1) {
  rainbow(n, end=4/6, alpha=alpha)[n:1]
  }
#plotting the heatmap for each variable


par(mfrow=c(4,4))
plot(diver_som, type = "dist.neighbours",shape ="straight", main = "Matriz U")
add.cluster.boundaries(diver_som,clustering=superclasses_hclust)

for (j in 1:ncol(diver_data)){
  plot(diver_som, type = "property", property = getCodes(diver_som)[,j], main=colnames(getCodes(diver_som))[j], palette.name=coolBlueHotRed, shape ="straight")
  add.cluster.boundaries(diver_som,clustering=superclasses_hclust)
  
  }

```
 
Outra maneira de observar todas as variaveis de uma vez só de maneira interativa conforme as figuras abaixo.


**Gráfico Circular**
```{r}
aweSOMplot(som = diver_som, type = "Circular", data = diver_data, 
           variables = names(diver_data), 
           superclass = superclasses_hclust)
```
**Grafico de Barras**
```{r}
aweSOMplot(som = diver_som, type = "Barplot", data = diver_data, 
           variables = names(diver_data), 
           superclass = superclasses_hclust)
```

**Gráfico de Radar**
```{r}
aweSOMplot(som = diver_som, type = "Radar", data = diver_data, 
           variables = names(diver_data), 
           superclass = superclasses_hclust)
```